臺灣嘉義地方法院民事判決
111年度訴字第294號
原      告  郭洲國  
            郭兆麟  
共      同
訴訟代理人  吳宏輝律師
複  代理人  吳展育律師
            林淑婷律師
原      告  郭簡丹桂
            郭淑貞  
            郭淑賢  
            郭淑湄  
            郭淑治  
            郭淑婉  
            郭育伶  
            郭一廷  
            郭晏如  
兼上九人之
共      同
訴訟代理人  
            蘇月桂  
被      告  郭兆松  
            郭信利  
訴訟代理人  林彥百律師
複  代理人  洪千雅律師
上列當事人間土地所有權移轉登記事件，本院於民國111年10月2
0日言詞辯論終結，判決如下：     
    主  文
原告之訴駁回。
訴訟費用由原告郭洲國負擔二分之一，原告郭兆麟、郭簡丹桂、
郭淑貞、郭淑賢、郭淑湄、郭淑治、郭淑婉、蘇月桂、郭育伶、
郭一廷、郭晏如連帶負擔二分之一。
    事實及理由
壹、程序事項
一、按訴狀送達後，原告不得將原訴變更或追加他訴，但該訴訟
    標的對於數人必須合一確定時，追加其原非當事人之人為當
    事人者，不在此限，民事訴訟法第255條第5款定有明文。
二、原告郭洲國、郭兆麟二人起訴主張：訴外人郭鄭柑（原告郭
    洲國母親、郭兆麟祖母）有四子，長男郭海國、三男郭靖國
    、四男郭進國、伍男郭洲國。訴外人郭鄭柑將坐落嘉義市○
    ○段000地號土地（下稱系爭土地)借名登記在三男郭靖國名
    下，嗣系爭土地再登記予被告郭兆松（郭靖國之子）、郭信
    利（郭靖國之孫），應有部分各2分之1。訴外人郭鄭柑於民
    國82年10月26日死亡，長男郭海國於104年5月12日死亡，郭
    海國之繼承人為原告郭兆麟以及蘇月桂等其餘10人（即郭海
    國之繼承人共11人）。
三、原告郭洲國、郭兆麟主張借名登記關係消滅，請求被告郭兆
    松、郭信利分別將系爭土地應有部分各6分之1移轉登記予原
    告郭洲國，應有部分各6分之1移轉登記予郭海國之繼承人等
    共11人等語。是以，原告郭兆麟主張借名登記消滅，依不當
    得利或類推民法第 514條規定請求返還登記予郭海國繼承人
    等11人公同共有等語，其法律關係之性質對於郭海國全體繼
    承人必須合一確定，為固有必要共同訴訟，應由全體繼承人
    起訴，當事人始為適格。
四、惟郭海國之繼承人中，僅郭兆麟於起訴時具狀為原告，郭海
    國之其餘10位繼承人則未併同為原告。嗣訴訟中原告具狀追
    加郭海國之其餘10位繼承人共同為原告，經本院通知郭海國
    其餘10位繼承人後，繼承人蘇月桂（兼其餘10位繼承人之代
    理人）到庭表示同意為本件原告（見本院卷第145頁)。揆諸
    首揭法條規定，自應准許，先予說明。
貳、實體事項
一、原告起訴主張略以
　㈠系爭土地為訴外人郭鄭柑於53年向承租人終止耕地租約而取
    回之土地，郭鄭柑有意將系爭土地贈與予長男郭海國、三男
    郭靖國及伍男郭洲國，並直接交由渠等 3人耕作，然礙於當
    時法令只能登記於一人名下，故於53年以贈與為原因，暫借
    用三男郭靖國名義登記，然真正所有權人應為郭海國、郭靖
    國、郭洲國三人共有，權利範圍各3分之1。
　㈡原告郭洲國、訴外人郭進國、郭海國及郭靖國 4名兄弟名下
    本來均無任何土地，郭鄭柑原先計畫 4名兄弟每人單獨分得
    一塊土地，系爭土地本來要登記於長男郭海國名下，但三男
    郭靖國希望先登記給自己，才在郭海國之同意下先將系爭土
    地登記於郭靖國名下。嗣後郭鄭柑將系爭土地相鄰之一塊面
    積約 1.1分之土地登記於四男郭進國名下，此後就未能再取
    得其他土地。只好變更分配計畫，將系爭土地由郭洲國、郭
    靖國及郭海國 3人共有，且自59年起就由郭海國、郭靖國及
    郭洲國3人分區域耕作使用，惟當時農業發展條例(下稱農發
    條例）第22條有農地不能共有規定，基於權宜之計，登記名
    義人仍維持為郭靖國。郭靖國於長達數十年間未阻止郭洲國
    及郭海國2人耕作使用土地，可見郭靖國亦承認其餘2人之所
    有權，卻嗣後違反當初郭鄭柑所決定之共有關係，禁止另外
    2人使用系爭土地，顯無道理。
　㈢訴外人郭鄭柑於82年10月26日死亡，依民法第 550條規定，
    其與三男郭靖國間借名登記法律關係即告消滅，郭靖國則應
    將系爭土地各3分之1所有權移轉予實際耕作之長男郭海國及
    伍男郭洲國。詎郭靖國違背借名登記契約，於91年12月17日
    以贈與為原因，將系爭土地應有部分各2分之1贈予被告郭兆
    松及訴外人郭兆宗（被告郭信利之父親)。郭兆宗再於107年
    7月1日以贈與為原因將應有部分2分之1贈與予被告郭信利。
　㈣郭靖國與郭兆松、郭兆宗間，郭兆宗與郭信利間均為直系血
    親，渠等間以贈與為原因之應有部分變動，均為直系血親一
    等親間之移轉行為，應知本件系爭土地真實所有人為郭鄭柑
　　，郭靖國僅為借名登記人，故被告郭兆松與郭信利顯非不知
    情之善意第三人。郭靖國違反借名登記契約之本旨，將系爭
    土地移轉予自己子女，顯為逃避原告追討系爭土地而將所有
    權移轉於知情者，被告郭信利之持分也是來自於自己父親郭
    兆宗。就系爭土地應屬於郭海國與郭洲國之部分（權利範圍
    各3分之1），郭靖國及郭兆宗所為之移轉行為應屬無權處分
　　，未得有權利人承認而未生效力，故被告二人未合法取得系
    爭土地上開部分之所有權，原告自得請求返還系爭土地中應
    屬於自己之應有部分。
　㈤原告以本起訴狀繕本之送達作為終止借名登記契約關係之意
    思表示通知，依終止借名登記、不當得利及類推適用民法第
    514條規定，請求被告郭兆松、郭信利將系爭土地所有權移
    轉權利範圍各6分之1予原告郭洲國、6分之1移轉登記予原告
    郭兆麟、郭簡丹桂、郭淑貞、郭淑賢、郭淑湄、郭淑治、郭
    淑婉、蘇月桂、郭育伶、郭一廷、郭晏如公同共有。
　㈥又原告終止借名登記返還所有權移轉登記請求權之時效，依
    民法第 128條規定，自得請求時起算，是原告主張類推適用
    民法第541條第 2項規定及依民法第179條規定，請求權之消
    滅時效，應自兩造借名登記契約終止時起算，即自被告等人
    收受起訴狀繕本之時，併予敘明。
　㈦並聲明：
　⒈被告郭兆松應將系爭土地應有部分6分之1移轉登記予原告郭
    洲國、應有部分6分之1移轉登記予原告郭兆麟、郭簡丹桂、
    郭淑貞、郭淑賢、郭淑湄、郭淑治、郭淑婉、蘇月桂、郭育
    伶、郭一廷、郭晏如公同共有。
　⒉被告郭信利應將系爭土地應有部分6分之1移轉登記予原告郭
    洲國、應有部分6分之1移轉登記予原告郭兆麟、郭簡丹桂、
    郭淑貞、郭淑賢、郭淑湄、郭淑治、郭淑婉、蘇月桂、郭育
    伶、郭一廷、郭晏如公同共有。
　⒊訴訟費用由被告負擔。
二、被告答辯聲明略以
　㈠系爭土地前編定之地號為「嘉義市○○段00○0地號」，為「郭
    靖國」於52年7月13日所購買，並於52年9月27日登記完畢。
    原告起訴主張系爭土地為郭鄭柑於53年終止耕地租約而取回
    之土地，並於53年以「贈與」為原因，暫借用郭靖國名義登
    記云云，悖於事實，被告否認原告所述。
　㈡原告主張終止借名登記返還所有物，依原告所述乃53年間礙
    於法令規定，只能登記予一人名下等語。嗣原告陳明因修正
    前農業發展條例第22條規定，耕地不得分割及移轉為共有，
    故依郭靖國請求而登記於郭靖國名下云云。惟農發條例於62
    年 9月方經制定公布，而系爭土地移轉登記時間為52年，縱
    有所謂分家，該分家亦發生在所謂的59年間。足見原告主張
    係因礙於法令而無法登記予各兄弟名下云云，悖於事實而無
    理由。　　
　㈢近60年前，郭靖國因兄弟情誼而將所購得之系爭土地其中一
    部分，讓手足兄弟郭海國、郭洲國耕作而享作物收獲之利，
    郭洲國豈能謂不知？郭洲國、郭海國已數10年未在系爭土地
    上耕作；郭兆麟亦長年在高雄工作，近4、5年方回嘉義，惟
    亦未在系爭土地上有任何耕作事實。
　㈣對於原告主張被告郭兆松、郭信利非善意第三人云云，然郭
    兆松、郭信利分別為56、77年出生。系爭土地於52年間登記
    在郭靖國名下時，郭兆松尚牙牙學語、郭信利則未出生，如
    何能知悉52年間系爭土地移轉相關事宜。而依土地登記謄本
    名義人為郭靖國，且謄本上未有任何涉訟、或限制登記之記
    載。故原告主張被告非不知情之善意第三人，自應舉證以實
    其說。
　㈤並聲明：如主文所示。　
三、本院得心證之理由
  ㈠原告主張系爭土地為訴外人郭鄭柑於53年間取得，郭鄭柑有
    意將系爭土地贈與予長男郭海國、三男郭靖國及伍男郭洲國
　　，然礙於當時法令只能登記於一人名下，故於53年以贈與為
    原因，暫借用三男郭靖國名義登記，故訴外人郭鄭柑與郭靖
    國之間就系爭土地有借名登記關係存在等語。然為被告等所
    否認，並以前詞置辯。
　㈡按當事人主張有利於己之事實者，就其事實有舉證之責任。
    民事訴訟法第277條前段定有明文。經本院詢問：原告主張
    借名登記契約存在於何人之間？原告陳稱：存在於郭鄭柑與
    郭靖國之間（見本院卷第146頁)。而原告主張訴外人郭鄭柑
    與郭靖國之間就系爭土地有借名登記關係存在，既為被告等
    所否認，依前揭法條規定，原告自應舉證證明郭鄭柑與郭靖
    國之間有借名登記關係存在。　
　㈢關於系爭土地借名登記之原因，原告主張是因「礙於當時法
    令規定，只能登記一人名下」（見本院卷第11頁）。本院乃
    詢問：當時法令規定所指為何？原告陳稱：是指62年9月3日
    制定公布之農發條例第22條規定，除了繼承以外，原則上農
    地不能為數人共有（見本院卷第227、245頁）。然查，系爭
    土地於52年 9月27日登記在郭靖國名下，農發條例則是約10
    年後，於62年9月3日制定公布之事實，有系爭土地之土地登
    記謄本、重測前之嘉義市○○段 00○0地號土地手抄土地登記
    謄本在卷可稽（見本院卷第207至219頁）。簡言之，系爭土
    地於52年 9月27日登記在郭靖國名下時，根本沒有原告所稱
    農發條例第22條法令規定限制之存在。是以，系爭土地於52
    年間登記在郭靖國名下時，既無原告所稱農地不能為數人共
    有之法令限制規定，則原告主張系爭土地登記在郭靖國一人
    名下之原因，係「礙於當時法令規定，只能登記一人名下
　　下」云云，顯然與事實不符，自難憑採。
　㈣況且，原告主張系爭土地係「訴外人郭鄭柑於53年間取得，
    以贈與為原因，暫借用三男郭靖國名義登記」云云，但依系
    爭土地重測前之手抄土地登記謄本記載，系爭土地是52年9
    月27日以買賣為原因登記在郭靖國名下（見本院卷第211、2
　　19頁）。是以，不論關於系爭土地移轉登記的日期、移轉登
    記之原因，原告所述皆與土地登記謄本不符。
　㈤原告雖具狀陳稱：「原告郭洲國、訴外人郭進國、郭海國及
    郭靖國4兄弟名下本來均無任何土地，郭鄭柑原先計畫4兄弟
    與長孫每人單獨分得一塊土地，系爭土地本來要登記於長男
    郭海國名下，但三男郭靖國希望先登記給自己，才在郭海國
    之同意下先將系爭土地登記於郭靖國名下」等語（見本院卷
    第229頁)。依原告前揭陳述之內容可知，系爭土地52年間辦
    理移轉登記在郭靖國名下時，原本就是以「單獨登記於郭靖
    國一人名下之意思」辦理所有權移轉登記，並無任何「借名
    登記在郭靖國名義下」之意思存在。因此，原告雖主張郭鄭
    柑將系爭土地暫借用郭靖國名義登記云云，然與原告前揭陳
    述內容兩相對照，顯然互為矛盾，故原告所稱系爭土地是郭
    鄭柑借名登記在郭靖國名下之主張，難以採信（至於系爭土
    地是由郭鄭柑買受取得，抑或由郭靖國自行買受取得，兩造
    就此有所爭執，此部分先暫而不論）。
　㈥另參酌證人林良（郭進國配偶）於本院證稱：我在51、52年
    結婚後，跟婆婆郭鄭柑、伯叔郭海國、郭靖國、郭洲國一起
    住。郭鄭柑有幾筆土地，分別在荖藤宅、宏仁女中、金世界
    旁邊，我先生及兄弟名下都沒有土地。據我所知郭鄭柑沒有
    將土地過戶給子女，是後來約59年間兄弟分家才將土地過戶
　　，每個男生各4分之1持份。經本院詢之：59年分家前，郭鄭
    柑是否有將其中一筆土地過戶給四個兒子中的其中一位？證
    人林良證稱：有，金世界旁邊有一塊三分的土地是郭鄭柑買
    的，以前有長孫多一份的觀念，所以就登記在郭海國名下。
    荖藤宅有一筆三七五(耕地)的土地，郭鄭柑跟佃農買回來後
　　就登記在郭靖國名下，郭鄭柑說如果再買土地就會登記在我
    先生跟郭洲國名下，但是郭鄭柑還沒有買土地登記在我先生
    及郭洲國名下之前，四個兄弟就分家了。本院進而向證人林
    良確認：所以證人林良剛才的意思是郭鄭柑原本打算都各買
    一筆土地，各登記在四個兒子的名下，等於每個兒子名下都
    有一筆土地，是否如此？證人林良證稱：是(見本院卷第187
    至189頁)。由證人林良前揭證述內容可知，系爭土地於52年
    間辦理登記之時，確實是以「登記在郭靖國名下且由郭靖國
    單獨所有」而辦理所有權移轉登記乙情，洵可認定。由此益
    證，原告於起訴狀主張郭鄭柑於53年間將系爭土地暫借用郭
    靖國名義登記，但真正所有權人仍為郭鄭柑云云，與事實不
    符，無足憑採。
　㈦原告具狀另陳稱：「嗣後郭鄭柑將系爭土地相鄰之一塊土地
    登記於四男郭進國名下，此後就未能再取得其他土地。只好
    變更分配計畫，將系爭土地由郭洲國、郭靖國及郭海國3 人
    共有」等語（見本院卷第229頁)。依原告前揭所述係指：系
    爭土地原本就是要單獨登記予郭靖國，但嗣後郭鄭柑變更分
    配計畫，才改為借名登記在郭靖國名下。換言之，依原告前
    揭陳述內容，借名登記契約成立的時間，是在訴外人郭鄭柑
    變更分配計畫之後。然而，系爭土地既然原本登記在郭靖國
    名下且為其單獨所有，則原告自應就「郭鄭柑變更分配計畫
    後，郭鄭柑與郭靖國之間，就系爭土地另外有成立借名登記
    契約」乙事，加以舉證證明之。
　㈧本院參酌證人林良於本院證稱：59年分家之後，4個兄弟不是
    每個人名下都有土地，而且金世界附近的土地就是郭鄭柑要
    給長孫郭海國的，所以郭鄭柑說荖藤宅的土地就是由郭進國
    、郭靖國、郭洲國來使用，每個人各3分之1，郭靖國本人知
    道郭鄭柑這個分配等語。經向證人林良詢問：59年分家時
　　，關於分家內容有無簽署任何文件？證人林良證稱：沒有。
    (家產)說是每個人持份4分之1，有無去做登記我不知道。分
    家當時，郭海國、郭靖國、郭洲國去現場說哪塊該誰做，我
    們(郭進國及證人林良)在上班，沒有請假去現場看如何分配
　　，我上班回來，婆婆告訴我的等語(見本院卷第190、191頁)
　　。
　㈨本院參酌證人林良先前證稱「長孫郭海國多分一份，所以金
    世界的土地登記在郭海國名下」，證人林良又證稱：「（分
    家）是說每個人持分4分之1」等語。兩相參酌下，可認為證
    人林良所述意思應為：59年分家時，除了金世界附近的土地
    全部給長孫郭海國之外，其餘家產由4兄弟每人持分4分之1
　　。然而，證人林良於審理時另證稱：「郭鄭柑說荖藤宅的土
    地由郭進國、郭靖國、郭洲國來使用，每個人各3分之1」(
　　見本院卷第190頁)，與同次審理時所稱「(分家)是說每個人
    持分4分之1」，已有矛盾。再者，證人林良證稱「郭鄭柑說
    荖藤宅的土地就是由郭進國、郭靖國、郭洲國來使用，每個
    人各3分之1」之分配情形，與原告起訴狀主張之「郭鄭柑有
    意將系爭土地贈與郭海國、郭靖國、郭洲國3人」(見本院卷
    第11頁），亦有不符。本院復參酌59年間分配家產時，證人
    林良與配偶郭進國並未在場親自參與分家事宜，且其前後所
    述內容有所扞挌，況且，依證人林良所述內容，至多僅能認
    定郭鄭柑曾示意荖藤宅之系爭土地由何人使用，但尚無從遽
    認59年間分家時，「郭鄭柑與郭靖國之間，就系爭土地另外
    有成立借名登記契約」。是以，原告主張郭鄭柑與郭靖國間
    就系爭土地有借名登記契約存在云云，不足憑採。
　㈩附帶一提，郭鄭柑之全體繼承人，除郭海國等4兄弟外，尚有
    二位女兒郭金鶴、郭金玉（見郭鄭柑之繼承系統表，本院卷
    第35頁）。本件原告既主張借名登記契約存在於郭鄭柑與郭
    靖國之間（見本院卷第146頁)。倘若原告能證明其主張為真
    實的話，則終止借名登記之意思表示，自應由「郭鄭柑之全
    體繼承人」為之，且系爭土地亦應返還於「郭鄭柑之全體繼
    承人」。然本件並未以郭鄭柑之全體繼承人為終止契約之意
    思表示，亦非請求返還於郭鄭柑之全體繼承人，顯有未合
　　。然而，本院認為原告就所主張之【郭鄭柑將系爭土地暫借
    用郭靖國名義登記，借名登記契約存在於郭鄭柑與郭靖國之
    間】，依其所舉證據，不能認為其主張可採，故毋庸就當事
    人適格部分加以闡明，僅於判決理由中附帶說明。
　末者，被告雖請求調查系爭土地於52年間移轉登記予郭靖國
    之前手為何人，本院認與本件待證事實無關，無調查必要。
    另關於原告主張郭靖國將系爭土地再移轉登記於二子郭兆松
　　、郭兆宗，郭兆宗再將應有部分移轉登記其子郭信利，郭靖
    國無權處分系爭土地，而被告郭兆松、郭信利非屬善意第三
    人等語，然原告既無法舉證證明所主張之【郭鄭柑將系爭土
    地暫借用郭靖國名義登記，借名登記契約存在於郭鄭柑與郭
    靖國之間】為真實，則其前揭無權處分或非屬善意第三人之
    其餘主張，即毋庸加以論述，附此說明。
四、綜上所述，本件原告雖主張郭鄭柑將系爭土地暫借用郭靖國
    名義登記，借名登記契約存在於郭鄭柑與郭靖國之間，本件
    請求終止借名登記契約並請求返還登記等語，然依其所舉證
　　，無法證明前開主張為真正，洵非可採。從而，原告主張終
    止借名登記契約，並適用民法第541條第 2項、民法第179條
　　、民法第 767條規定，請求被告二人分別將系爭土地，其中
    應有部分各6分之1登記予原告郭洲國，應有部分各6分之1登
    記予原告蘇月桂等人公同共有等語，為無理由，應予駁回。
五、本件待證事實已臻明確，兩造其餘之攻擊防禦方法及舉證，
    經本院斟酌後，認於判決結果已不生影響，爰不一一詳為論
    述。
六、據上論結，本件原告之訴為無理由，依民事訴訟法第78條，
    判決如主文。　　　　   
中　　華　　民　　國　　111 　年　　11　　月　　3 　　日
                  民事第二庭法　官　林中如   
以上正本係照原本作成。
如對本判決上訴須於判決送達後20日內向本院提出上訴狀。 
如委任律師提起上訴者，應一併繳納上訴審裁判費。 
中　　華　　民　　國　　111 　年　　11　　月　　3 　　日
                            書記官　林柑杏